【裁判字號】    95,台上,1075
【裁判日期】    950525
【裁判案由】    請求返還價金等
【裁判全文】
最高法院民事判決            九十五年度台上字第一○七五號
    上  訴  人  甲○○
                        號
    訴訟代理人  林宏信律師
    上  訴  人  三陽工業股份有限公司
                        3號
    法定代理人  乙○○
    訴訟代理人  陳彥希律師
                包國祥律師
上列當事人間請求返還價金等事件，兩造對於中華民國九十四年
四月六日台灣高等法院第二審判決（九十三年度重上字第三八五
號），各自提起上訴，本院判決如下：
    主  文
原判決除假執行部分外廢棄，發回台灣高等法院。
    理  由
本件上訴人甲○○主張：伊於民國八十九年十二月三十一日與對
造上訴人三陽工業股份有限公司（下稱三陽公司）簽訂土地買賣
契約書，購買三陽公司所有坐落台北市○○區○○段一五－七號
土地（下稱系爭土地），預計興建訴外人根協股份有限公司（下
稱根協公司）廠房，約定價金為新台幣（下同）四億零二百七十
萬元，伊已於簽約日給付第一期價款（簽約金）四千零二十七萬
元，第二期價款約定自簽約日起一年內，由伊負責申辦上開廠房
建築執照，經台北市政府都市發展局（下稱都發局）審查核准後
，由三陽公司協助以其名義申辦貸款給付之，如因審核程序問題
拖延時，兩造並得協商延長期限。嗣因伊申辦建造執照無法於一
年內獲准，致未能辦理貸款，伊遂於九十一年三月一日為解除契
約之意思表示。惟三陽公司於同年六月十二日主張伊解除契約不
合法，並催告伊於十五日內給付第二期價款，更於同年九月二十
三日函知伊解除契約，然依約三陽公司尚無第二期價款請求權，
其解除契約不合法。又因三陽公司上述解除契約函業於九十一年
九月二十四日送達與伊，同年十月八日伊致函三陽公司表示同意
解約，應認系爭契約業經兩造合意解除，三陽公司即負有回復原
狀返還簽約金之義務。縱認三陽公司解除契約為合法，其沒收系
爭簽約金充作違約金亦屬過高等情，先位聲明求為確認兩造間就
系爭土地之買賣關係存在；備位聲明求為命三陽公司給付四千零
二十七萬元，並加計自九十年二月十八日起算法定遲延利息之判
決。（第一審駁回甲○○之先位請求，就備位聲明部分，判命三
陽公司給付甲○○二千七百二十七萬元及自起訴狀繕本送達之翌
日即九十二年十一月四日起算之法定遲延利息，駁回其餘請求，
兩造各就其不利部分，提起第二審上訴或附帶上訴。原審將第一
審命三陽公司給付之金額超過一千六百十萬八千元及自判決確定
翌日起算法定遲延利息部分廢棄改判，駁回三陽公司其餘附帶上
訴，及駁回甲○○之上訴，兩造各就其不利部分，提起第三審上
訴。）
上訴人三陽公司則以：兩造間固訂有系爭契約，惟伊為免對造上
訴人甲○○辦理建造執照不力，致伊在取得買賣價款前，承受系
爭土地閒置之損失風險，故約定甲○○應在訂約日後之一年內，
負責辦理建造執照之申請。詎甲○○未積極辦理，伊於契約原約
定期限屆滿前，勉為同意延期六個月。詎九十一年五月二十二日
甲○○獲都發局審核通過設計案後，竟以建造執照仍在審核為由
，拒絕履約，伊解除契約並沒收簽約金充作違約金，並非無據，
系爭違約金之約定亦無過高情形等語，資為抗辯。
原審將第一審所為甲○○勝訴部分之判決一部予以廢棄，改判駁
回其訴，並駁回三陽公司其餘附帶上訴及甲○○之上訴，無非以
：甲○○主張兩造於八十九年十二月三十一日簽訂系爭買賣契約
書，嗣三陽公司於九十一年九月二十三日委由律師發函表示解除
契約並沒收系爭簽約金充作違約金之事實，業據提出系爭契約、
律師函等件為證，且為三陽公司所不爭，堪信為真正。按系爭契
約第三條第二款約定：「第二次付款於簽約日起一年內，由甲方
（指甲○○）負責辦理建築執照申請（如因政府審核程序問題拖
延時，雙方得協商延長期限），並經台北市都市計劃委員會審查
核准後，雙方同意以乙方（指三陽公司）名義申請銀行貸款，貸
款金額視為買賣價金第二次款，由乙方提領，並自買賣價金內扣
除，其貸款利息全由甲方負擔。」，同契約第七條第三款約定：
「買賣雙方應依約履行付款或本約所訂立之各項義務，如甲方違
約，乙方得限期催告甲方履行，乙方即可解除本契約並將已收之
價款全數沒收，充作違約罰金。如乙方違約，甲方得限期催告乙
方履行，甲方即可解除本約，乙方應將所收之價款加倍返還甲方
，但如因政府法令規定，本土地申請建築執照無法通過台北市都
市計劃委員會審核時，甲方得單方解約，乙方應於接獲甲方通知
七日內返還本金；並加計依中央銀行存款利率計息返還甲方」字
樣。可知甲○○原應於簽約日起一年內即九十年十二月三十一日
前依約定方式支付第二期價款，其得不經催告逕行解除契約之情
形，限於「如因政府法令規定，本土地申請建築執照無法通過台
北市都市計劃委員會審查時」，始得為之。甲○○於九十一年三
月一日以其無法於同年一月一日前取得建造執照為由，發函通知
三陽公司單方解除契約，顯不合法。次查兩造於前揭一年期限屆
滿前，曾同意續延六個月，則甲○○依約負有續行辦理申請事宜
，取得建造執照以利於九十一年六月三十日前依約定方式支付第
二期價款之義務。又甲○○係於九十一年五月二十二日即獲都發
局審核通過上開根協公司廠房新建工程之都市設計審議案，其後
續申辦建造執照之處理期限最長僅為十四日，有台北市政府人民
申請案件處理期限表為證，則三陽公司於九十一年六月十二日催
告甲○○，限於文到十五日內依約履行，逾期將解除契約，甲○
○收函後，本得於十五日內續為辦理建造執照之申請以利如期履
約，卻延滯程序，反於同年八月十四日發函稱本件建照之申請仍
在審核程序而有拖延，尚未獲得都市計劃委員會審查核准，雙方
應協商延長期限或重新議定條件云云，顯有可歸責事由，並已違
背系爭契約第三條第二款所課之義務，三陽公司於九十一年九月
二十三日致函甲○○解除兩造間之系爭契約，並無不合，該函已
於同年月二十四日送達甲○○收受，應認系爭契約業經三陽公司
合法解除，甲○○先位聲明請求確認兩造間系爭買賣關係存在，
為無理由。系爭契約既經三陽公司合法解除，依前揭約定，三陽
公司自有權沒收簽約金以為違約金。按約定之違約金額過高者，
法院得減至相當之數額，為民法第二百五十二條所明定。甲○○
主張本件違約金約定之金額過高，經審酌系爭買賣標的僅為土地
，三陽公司應履行之義務及支付之費用均較一般預售屋買賣少或
低，而違約金額占總價金之百分之十，較諸財政部賦稅署公布之
九十一年度營造業同業利潤標準表所示之房屋建築營造業同業所
得額標準百分之八，利潤淨利率百分之九為高，三陽公司沒收全
額之簽約金即有顯失公平之情形。又兩造簽約後，三陽公司負有
依約交付系爭土地與甲○○之義務，無從任意使用，其主張受有
相當於土地租金之損害，尚非無據。系爭土地面積為六三九九．
○七平方公尺，約合一九三六坪，所處位置有道路行經，交通便
捷，依房地產仲介機構出具估價報告，每坪月租金行情，於九十
年至九十一年間約五百五十元，九十三年間約七百元。系爭契約
第六條約定三陽公司逾期點交時，應依買賣價款千分之一計算，
按日計付懲罰金與甲○○，即應支付甲○○無法使用土地相當於
租金之損失，係以每日四萬二千七百元計算違約金，換算系爭土
地月租金為每坪六百六十二元，三陽公司以每月每坪五百元計算
相當於租金之損害金，應屬合理，足認三陽公司主張其於系爭合
約期間，即自簽約翌日九十年一月一日起至九十一年九月二十三
日解約為止，以二十一個月計算，約受有相當於租金之損害金為
二千零三十二萬八千元。再三陽公司為出售系爭土地固曾支出仲
介費用六百零四萬零五百元及土地鑑界費用，惟其收受甲○○繳
交之部分價款即簽約金，即得予以運用，應認至少亦受有該部分
價款法定利息之利益。復參以上開九十一年度營造業同業利潤標
準表所示，該年度房屋建築營造業同業所得額標準為百分之八，
利潤淨利率為百分之九，三陽公司雖未如一般房屋建築營造業另
須支出負擔開發、建築及宣傳之成本，惟仍須支出維護系爭土地
使合於債之本旨給付之費用，且甲○○能如期履行債務，三陽公
司當得受有出售系爭土地之利益各情，本件違約金應以買賣總價
款之百分之六計算，即二千四百十六萬二千元，較為允當，三陽
公司逾此部分沒收之違約金，即屬過高。從而，甲○○備位聲明
依不當得利法律關係，請求三陽公司返還一千六百十萬八千元，
及自本件判決確定之翌日起算之法定遲延利息，為有理由；逾此
部分之請求，為無理由等詞，為其判斷之基礎。
惟按契約當事人之一方遲延給付者，他方當事人得定相當期限，
催告其履行，如於期限內不履行時，得解除其契約，為民法第二
百五十四條所明定。是以，當事人間若無特別之約定，契約當事
人之一方欲解除契約者，必他方當事人有履行遲延之情形，且經
定相當期限催告其履行而不履行時，始得解除其契約；如他方當
事人無履行遲延情形，縱定相當期限催告其履行，亦不生催告履
行之效力，當無解除其契約之餘地。查兩造係於八十九年十二月
三十一日簽訂系爭買賣契約書，該契約第三條第二款約定：「第
二次付款於簽約日起一年內，由甲方（指甲○○）負責辦理建築
執照申請（如因政府審核程序問題拖延時，雙方得協商延長期限
），並經台北市都市計劃委員會審查核准後，雙方同意以乙方（
指三陽公司）名義申請銀行貸款，貸款金額視為買賣價金第二次
款，由乙方提領，並自買賣價金內扣除，其貸款利息全由甲方負
擔。」，第七條第三款約定：「買賣雙方應依約履行付款或本約
所訂立之各項義務，如甲方違約，乙方得限期催告甲方履行，乙
方即可解除本契約並將已收之價款全數沒收，充作違約罰金……
」字樣。嗣前開一年期限，雙方同意延長半年，為原審確定之事
實。準此，縱認契約第三條第二款一年期限之約定，係第二次付
款期限，非辦理貸款期限，因經雙方同意延長半年，甲○○亦於
九十一年六月三十日後，始負給付遲延之責任，則三陽公司於同
年六月十二日限期十五日催告甲○○履行，是否生催告之效力，
即非無疑；若不生催告效力，三陽公司即不能據以解除契約，主
張沒收已付價金以為違約金。乃原審徒以甲○○已於九十一年五
月二十二日獲都發局審核通過廠房新建工程之審議，申辦建造執
照期限最常為十四日等情詞，遽認三陽公司因甲○○未於催告期
限內履行，解除契約合法，得沒收系爭簽約金以為違約金，自嫌
速斷。次按當事人約定契約不履行之違約金過高者，法院得依民
法第二百五十二條以職權減至相當之數額。而違約金是否相當，
須依一般客觀事實、社會經濟狀況及當事人所受損害情形，以為
酌定標準。債務人若能如期履行債務時，債權人可得享受之一切
利益，亦應加以衡量，俾符公平原則。原判決審酌系爭違約金是
否過高，雖稱應衡量債務人若能如期履行債務時，債權人可得享
受之一切利益，惟並未敘明如何斟酌該項情形及所得之心證，亦
屬可議。究竟系爭契約是否因三陽公司解除而消滅？原審酌定之
違約金是否相當？甲○○主張兩造合意解約有無理由？原審既未
詳加調查審認明晰，本院即無從為法律上之判斷。兩造上訴論旨
，分別指摘原判決於其不利部分為不當，求予廢棄，均非無理由
。
據上論結，本件兩造上訴均有理由。依民事訴訟法第四百七十七
條第一項、第四百七十八條第二項，判決如主文。
中    華    民    國  九十五  年    五    月  二十五  日
                      最高法院民事第二庭
                          審判長法官  蕭  亨  國
                                法官  陳  淑  敏
                                法官  葉  勝  利
                                法官  黃  義  豐
                                法官  簡  清  忠
      本件正本證明與原本無異
                                      書  記  官
中    華    民    國  九十五  年    六    月    九    日
                                                      Ｙ


司法院資訊處製作；財團法人民間司法改革基金會備份。
